【裁判字號】    97,消債抗,174
【裁判日期】    971125
【裁判案由】    更生事件
【裁判全文】
臺灣板橋地方法院民事裁定           97年度消債抗字第174號
抗  告  人  甲○○
上列抗告人依消費者債務清理條例聲請更生事件，對於中華民國
97年10月15日本院97年度消債更字第124 號裁定提起抗告，本院
裁定如下：
    主      文
原裁定廢棄。
    理      由
一、本件抗告意旨略以：抗告人之前依限補正的安養費用單據誤
    以為契約書，現已補上如附件：代收代支證明單；民國97年
    2 月間是以當時薪資最高的幾個月報告，並不是每月都有新
    臺幣（下同）45,000元的薪資，且母親97年2 月中風後就離
    職，如今原工作並無缺人，到6 月才至保全公司上班，平均
    每月所得已落至27,000元，已在上一次補正內容提出相關證
    明（郵局存摺）；母親中風後之醫療費用雖有健保給付，但
    也只有中風後2 月及3 月住院，4 月後都是住在安養中心，
    每個月都要現金支付並無健保給付，且常有緊急狀況需搭救
    護車至醫院，也都需要現金（如附件救護車派車單），每個
    月母親醫療住院都超過3 萬元，加上父親身體欠佳有心臟病
    、高血壓（如附件醫療費用收據），現在無法工作，在三峽
    朋友的朋友土地種菜僅能養活自己，母親入住安養院時，抗
    告人去找工作，所以簽約人就是抗告人的父親，其金錢來源
    都是抗告人將家中電式、電器及結婚時買的黃金賣掉來支付
    ，父親並無任何現金，且至今無法工作（如附件95年96年所
    得稅資料），抗告人之兄姐並無負擔安養費用之理由是哥哥
    謝隆昌於96年11月離家至今都無聯絡，雖然有透過他的朋友
    告知母親中風要回來探視及費用分擔，卻回答是「不關我的
    事，我也沒錢」，也從無過問及探視母親，已經報警協助查
    尋（如附件失蹤人口案件登記表），姊姊謝璦霞那邊是因已
    出嫁，又有與姊夫商量分擔卻又以家庭經濟因素無法分擔，
    這一方面不知如何提出證明只附上兄姐的財產及所得資料清
    單；因請求廢棄原裁定等語。並補提財團法人佛教慈濟綜合
    醫院臺北分院醫療費用收據、中祥醫院醫療費用收據、廣智
    救護車派車單、代收代支證明單、臺北縣政府警察局新莊分
    局福營派出所受理失蹤人口案件登記表（97年10月28日16時
    21分）、財政部臺灣省北區國稅局綜合所得稅各類所得資料
    清單及財產歸屬資料清單等為證據。
二、按「債務人對於金融機構因消費借貸、自用住宅借款、信用
    卡或現金卡契約而負債務，在聲請更生或清算前，應提出債
    權人清冊，以書面向最大債權金融機構請求協商債務清償方
    案，並表明共同協商之意旨。」、「債務人為前項請求時，
    視為同意或授權受請求之金融機構，得向稅捐或其他機關、
    團體查詢其財產、收入、業務及信用狀況。」、「第一項受
    請求之金融機構，應即通知其他債權人與債務人為債務清償
    之協商，並將前項查詢結果供其他債權人閱覽或抄錄。」、
    「協商成立者，應以書面作成債務清償方案，由當事人簽名
    、蓋章或按指印；協商不成立時，應付與債務人證明書。」
    、「債務人與金融機構協商成立者，不得聲請更生或清算。
    但因不可歸責於己之事由，致履行顯有重大困難者，不在此
    限。」、「本條例施行前，債務人依金融主管機關協調成立
    之中華民國銀行公會會員，辦理消費金融案件無擔保債務協
    商機制與金融機構成立之協商，準用前項之規定。」，消費
    者債務清理條例第151 條第1 項至第6 項分別定有明文；是
    以，債務人如有對金融機構負有前開消費借貸等債務，於聲
    請更生或清算前，應先以書面向最大債權金融機構請求協商
    債務清償方案並表明共同協商之意旨，倘經與債權人金融機
    構協商成立者，除有因不可歸責於己之事由，致履行顯有重
    大困難之情形外，即不得再另行聲請更生或清算，至於本條
    例施行前，已經依金融主管機關協調成立之中華民國銀行公
    會會員辦理消費金融案件無擔保債務協商機制與金融機構成
    立之協商，亦準用本條例所規定之協商成立之規定，故倘若
    債務人前已經依照金融主管機關協調成立之中華民國銀行公
    會會員辦理消費金融案件無擔保債務協商機制與金融機構成
    立債務清償協商，則應於證明其確有不可歸責於己之事由致
    履行顯有重大困難者之情形存在下，方得再依本條例聲請更
    生或清算，否則其依消費者債務清理條例聲請更生或清算，
    即非合法。經查，本件抗告人前曾於95年12月6 日曾依照「
    中華民國銀行公會會員辦理消費金融案件無擔保債務協商機
    制」與最大債權銀行台新國際商業銀行成立協商，約定自95
    年12月起，分120 期，年利率3.88% ，應於每月10日攤還
    14,477元，此有台新國際商業銀行股份有限公司陳報之協議
    書影本附於原審卷內可參（見原審卷第119 頁），則抗告人
    必須有於成立前揭協商後新發生之事實使其有重大困難而不
    能繼續履行原協商條件，方得依消費者債務清理條例之規定
    聲請更生。又查，抗告人之母林寶壽前於97年2 月6 日因腦
    出血病發而經財團法人佛教慈濟綜合醫院臺北分院發出病危
    通知（見原審卷第26頁以下），嗣於97年3 月14日診斷為：
    「97.2.6左側顱內出血入院住加護病房，……，需24小時照
    護，於97.3.26 出院，需門診長期追蹤。」，其殘廢部位「
    無好轉可能」，此有財團法人佛教慈濟綜合醫院臺北分院97
    年3 月14日全民健康保險殘廢診斷書影本附於原審卷內可參
    （見原審卷第44頁），可見抗告人所稱其母林寶壽需在安養
    中心接受長期照護一節，尚非全無可採，而安養中心之照護
    費用並無全民健康保險給付，而全部應自己付費，而抗告人
    既為其母林寶壽之扶養義務人，自有負擔其母此部分支出之
    義務，此一事實又係於前揭協商成立後始發生之新事實，抗
    告人主張於協商成立後，有發生不可歸責於己而不能履行或
    履行顯有困難之事由之事由存在一節，即非全無可採，應可
    認為已符合前揭消費者債務清理條例第151 條第5 項但書規
    定，則依同條第6 項規定準用同條第5 項規定，抗告人當可
    得再依消費者債務清理條例規定聲請更生或清算，原法院以
    本件抗告人聲請更生，但未符消費者債務清理條例第151 條
    第5 項規定，而駁回抗告人之聲請，尚有未洽；抗告意旨指
    摘原裁定不當，求予廢棄，應認為有理由，爰將原裁定廢棄
    ，發回原法院更為適當之處理。至於債務人提出之更生方案
    倘未能獲得債權人會議可決或經法院裁定認可者，依消費者
    債務清理條例第61條、第65條第1 項規定，法院應同時以裁
    定開始清算程序，故非經法院裁定准予更生即可解免或減輕
    債務，仍應由債務人提出可供採擇之方案，以利於更生程序
    之進行，附此說明。
三、結論：本件抗告為有理由，爰依消費者債務清理條例第11條
    第2 項、第15條，民事訴訟法第495 條之1 第1 項、第450
    條、第95條、第78條，裁定如主文。
中    華    民    國    97    年    11    月    25    日
            民事第一庭  審判長法  官  李世貴
                              法  官  黃信樺
                              法  官  許瑞東
上為正本係照原本作成
本裁定不得抗告
中    華    民    國    97    年    11    月    25    日
                              書記官  賴玉芬


司法院資訊處製作；財團法人民間司法改革基金會備份。
